【裁判字號】    95,自緝,2
【裁判日期】    950911
【裁判案由】    詐欺
【裁判全文】
臺灣桃園地方法院刑事判決               95年度自緝字第2號
自  訴  人  丙○○
                    號
            乙○○
            丁○○
被      告  甲○○
上列被告因詐欺案件，經自訴人提起自訴，本院判決如下：
      主  文
本件免訴。
      理  由
一、本件自訴意旨略以：被告甲○○與其配偶林永棋（業經本院
    通緝中）在台中縣大里市開設吉思密公司，經營嬌生物品，
    明知營業狀況不佳，營運困難，竟共同基於意圖為自己不法
    所有之概括犯意聯絡，利用皈依加入財團法人天德心法宮（
    下稱天德心法宮）弟子之便，於民國87年7 月間，於桃園縣
    桃園市○○路19號天德心法宮，向自訴人乙○○、丁○○、
    丙○○佯稱其經營嬌生物品收入甚豐且欲在桃園縣內開設另
    一據點需購買房子為由，開立己有之支票及陳桂芳、陳聖德
    （均業經本院以88年度自字第35號判決無罪確定）所提供或
    背書之支票及客票連續向自訴人乙○○、丁○○夫婦調借現
    金多次，合計新台幣（下同）450 萬元，另亦以上開方式，
    向自訴人丙○○多次調借款項，共計380 餘萬元，得手後立
    即避不見面，嗣經自訴人乙○○、丁○○、丙○○打聽始知
    渠等不僅未擴大營業，更已逃亡大陸，因認被告涉犯刑法第
    339 條第1 項之詐欺罪嫌云云。
二、按自訴或上訴是否合法，係以提起時之法律規定為準，其提
    起時為法所准許者，既屬合法之自訴或上訴，自不因嗣後法
    律修正對自訴權有所限制而受影響。故92年9 月1 日前提起
    自訴或上訴，其後於該案審理時無須委任律師為代理人，最
    高法院94年度第6 、7 次刑事庭會議決議意旨參照。準此，
    本件自訴人丙○○、乙○○、丁○○於88年3 月3 日提起自
    訴時雖未委任律師為代理人，然其自訴並不因刑事訴訟法嗣
    後修正自訴改採律師強制代理而不合法，宜先敘明。
三、按曾經判決確定者，應諭知免訴之判決，刑事訴訟法第302
    條第1 款定有明文。又訴訟上所謂一事不再理之原則，關於
    實質上一罪或裁判上一罪，均有其適用，最高法院60年台非
    字第77號著有判例可資參照。而所謂同一案件有事實上同一
    案件與法律上同一案件，法律上同一案件則指實質上一罪（
    加重結果犯）或裁判上一罪（牽連犯、連續犯之例），即基
    本事實雖有不同，然刑罰權僅屬一個，具有不可分性，因此
    在訴訟上認係同一案件，不得重複起訴及裁判（最高法院55
    年度台非字第176號判例意旨可資參照）。
四、本件訊據被告固坦承：乙○○、丁○○係經營天德心法宮，
    丙○○為宮中師姐，伊與林永棋係夫妻關係，林永棋在台中
    縣大里市開設吉思密公司，經營嬌生用品，伊亦在吉思密公
    司幫忙，2 人均是宮中弟子，吉思密公司需資金周轉時，通
    常都是伊與林永棋至宮中時，一起向乙○○、丁○○、丙○○借錢，有時是林永棋打電話向乙○○、丁○○、丙○○借
    錢，待乙○○、丁○○、丙○○匯錢後，再將支票交給乙○○、丁○○、丙○○等情，惟矢口否認有詐欺犯行，辯稱：
    林永棋與乙○○、丁○○、丙○○有票貼來往，後因林永棋
    所經營之吉思密公司倒閉，錢沒有還清，可能有些跳票，伊
    不是很清楚，而87年10月間林永棋告知伊因為吉思密公司倒
    閉，積欠地下錢莊金錢，為恐遭黑道追債，伊才與林永棋至
    大陸，伊並沒有詐欺云云。惟查：
  (一)按修正後刑法第2條第1項之規定：「行為後法律有變更者，
    適用行為時之法律。但行為後之法律有利於行為人者，適用
    最有利於行為人之法律」，係規範行為後法律變更所生新舊
    法比較適用之準據法，於新法施行後，應適用新法第2條第1
    項之規定，為「從舊從輕」之比較；比較時應就罪刑有關之
    共犯、未遂犯、想像競合犯、牽連犯、連續犯、結合犯，以
    及累犯加重、自首減輕暨其他法定加減原因（如身分加減）
    與加減例等一切情形，綜其全部罪刑之結果而為比較（最高
    法院95年第8 次刑庭會議決議參照）。查被告行為後，罰金
    刑之計算單位及處罰、連續犯之規定，均有修正：1.罰金刑
    之計算單位及處罰部分：刑法第33條第5 款業於94年2 月2
    日修正公布，並自95年7 月1 日起施行；修正前刑法第33條
    第5 款規定「罰金：1 元以上。」修正後刑法第33條第5 款
    規定「罰金：新臺幣1,000 元以上，以百元計算之」；另95
    年6 月14日修正公布刑法施行法第1 條之1 ：「中華民國94
    年1 月7 日刑法修正施行後，刑法分則編所定罰金之貨幣單
    位為新臺幣。94年1 月7 日刑法修正時，刑法分則編未修正
    之條文定有罰金者，自94年1 月7 日刑法修正施行後，就其
    所定數額提高為30倍。但72年6 月26日至94年1 月7 日新增
    或修正之條文，就其所定數額提高為3 倍」，現行刑法中，
    有關於罰金刑之計算單位及處罰之規定已有修正，自屬法律
    變更。2.連續犯部分：刑法第56條連續犯之規定業於94年2
    月2 日修正公布刪除，並於95年7 月1 日施行，則被告之犯
    行，因行為後新法業已刪除連續犯之規定，此刪除雖非犯罪
    構成要件之變更，但顯已影響行為人刑罰之法律效果，自屬
    法律有變更。3.經綜合比較前述新、舊法結果，修正後規定
    並未較有利於行為人，則應依修正後刑法第2 條第1 項前段
    規定，適用被告行為時（即修正前）之法律。
  (二)被告明知自己已無支付之能力，於87年8 月25日至87年10月
    8 日持美國商業銀行信託儲蓄股份有限公司（下稱美國銀行
    ）所核發之信用卡消費簽帳，詐欺美國銀行158,759 元之犯
    行，業據台灣台中地方法院於94年12月5 日以94年度易緝字
    第464 號判處有期徒刑4 月，後經台灣高等法院台中分院於
    95 年3月1 日駁回被告上訴而確定，有上開台灣台中地方法
    院、台灣高等法院台中分院判決及台灣高等法院被告全國前
    案紀錄表各1 份附卷可稽。被告自承吉思密公司及林永棋自
    87年後財務即發生問題，同案被告林永棋並向地下錢莊借款
    等語（見本院95年8 月28日審判筆錄），足見被告與同案被
    告林永棋自87年間起，經濟上已陷於困境而四處借貸取得財
    物等情，至為明確，而本件被告所犯之共同連續詐欺取財犯
    行，與前開經論罪科刑確定之詐欺取財犯行，於客觀上時間
    僅相隔1 、2 個月，時間緊接，且係觸犯構成要件相同之罪
    ，而欺罔被害人之方式雖有不同，惟本質上均係詐欺取財無
    訛，又均起因於被告及同案被告林永棋所經營之吉思密公司
    資金短缺，足認其主觀上應係基於概括之犯意而為之，因此
    先後二案乃係連續犯裁判上一罪關係，揆諸上開法條規定，
    本案應為前案之確定判決效力所及，自應為免訴之諭知。
據上論斷，應依刑事訴訟法第343 條、第302 條第1 款，判決如
主文。
中    華    民    國    95    年    9     月    11    日
                  刑事第四庭  審判長法  官  黃斯偉
                                    法  官  陳心婷
                                    法  官  張淑華
以上正本證明與原本無異。
如不服本判決，應於判決送達後10日內，向本院提出上訴狀。
                                    書記官  郭中明
中    華    民    國    95    年    9     月    12    日


司法院資訊處製作；財團法人民間司法改革基金會備份。
